【裁判字號】    92,交抗,594
【裁判日期】    920729
【裁判案由】    聲明異議
【裁判全文】
臺灣高等法院臺中分院刑事裁定                民國九十二年度交抗字第五九四號
    抗  告  人
    即 異 議人
    即受處分人  甲○○
右抗告人因違反交通管理處罰條例聲明異議案件，不服臺灣彰化地方法院中華民國九
十二年六月十七日所為裁定（九十二年度交聲第二三七、二四○、二四一號）提起抗
告，本院裁定如左：
    主      文
抗告駁回。
    理      由
一、本件抗告人即異議人即受處分人甲○○（以下稱異議人）聲明異議意旨：如附件
    所載。
二、按汽車駕駛人停車時，有停車時間、位置、方式、車種不依規定者，處新臺幣（
    以下同）六百元以上一千二百元以下罰鍰，道路交通管理處罰條例第五十六條第
    一項第九款定有明文。
三、本件原審法院以經查本件由臺中市警察局第三分局勤工派出所以採證照片逕行舉
    發異議人所有之ＧＺ三－○八二號重型機車於民國（下同）九十二年三月六日十
    五時三十一分、同年月十四日十二時五十分、同年月十二日十五時五分，在臺中
    市○○○路停置汽車停車格內，違規事實明確，有違規照片在卷可稽，是前揭用
    以舉發異議人違規停車之事實，其正確性應可認定。又交通警察製作舉發違反道
    路交通管理條例所列之違規事實，本質上為行政處分，異議人指稱：因開單告發
    單位涵攝錯誤，顯然構成無效處分等語。按無效之行政處分依行政程序法第一百
    一十一條除列舉之六款事由外，依第七款須有重大明顯之瑕疵方構成無效之行政
    處分。本件汽車之停車格標線之設置，係要求任何人只要進入其規範領域，就須
    遵守其指示而為特定行止，汽車停車格之標線即有限定僅能停置汽車的功用。又
    汽車：指在道路上不依軌道或電力架線而以原動機行駛之車輛（包括機器腳踏車
    ）；前項第一款所指之汽車，如本規則同一條文或相關條文就「機器腳踏車」另
    有規定者，係指除「機器腳踏車」以外四輪以上之車輛，道路交通安全規則第二
    條第一項第一款、第二項定有明文。故道路交通安全規則所使用汽車之名詞包括
    機器腳踏車即機車，其目的僅在於法條用語之簡便，且該規定亦就汽車於某此情
    形設有限縮規定專指除「機器腳踏車」以外四輪以上之車輛，非謂即可一體適用
    於道路交通管理處罰條例全部之條文，且四輪以上車輛與機器腳踏車之大小明顯
    有別，而道路上之停車格標線亦依此二種車輛大小之不同而有明顯不同之標線方
    式，一般人當無誤認或混淆之虞，且有遵守之義務。本件異議人將前揭重型機車
    停置汽車停車格內，交通部公路總局台中區監理所彰化監理站依法予以裁處罰鍰
    ，自無異議人所指行政處分有重大而明顯之瑕疵而構成無效之情形。且異議人所
    主張之信賴保護原則，依大法官會議九十年五月四日第五二五號解釋主張信賴保
    護原則須有信賴的基礎，按釋字第五二五號所涉之信賴基礎即係依行政規則性質
    之解釋令函，該令函既已對外公布，並適用相當期間，應已形成一定法秩序，足
    以構成信賴基礎。按異議人並未提出任何對其有利的資料證明其具有足夠的信賴
    基礎，尚難認其辯解為可採，是以本件受處分人未依車種規定停車之違規事實已
    臻明確，堪予認定。原審法院認原處分機關依首開法條規定分別裁處罰鍰新臺幣
    六百元，核無違誤，是以本件聲明異議均為無理由，均依道路交通案件處理辦法
    第十九條之規定，裁定異議均駁回，經核尚無不當。
四、抗告意旨略以：(一)查本案件異議人不服者，為道路交通安全規則第二條第一款之
    「汽車」及管理處罰條例第三條第八款之「車輛」，是否包括「機車」在內，相
    對人及原裁定法院均未明確說明？因前開條款所指之「汽車」或「車輛」，如包
    括「機車」，則異議人當無違規。如不包括「機車」，則異議人所違反之管理處
    罰條例並非第五十六條第一項第九款；相對人援引上開條款對抗告人之裁決處分
    ，即構成涵攝錯誤。職是，相對人對異議人之本案三件裁決處分，有無構成無效
    或重大瑕疵之情事自明。(二)第查長久以來，一般人（包括異議人在內）除於汽車
    停車格旁另有豎立限停特定車輛（如殘障車位）或另有標線停放機車格外（如異
    議人所知彰化市區、嘉義市區），均將機車停放於汽車停車格內；恆久亦未見有
    何行政機關明確說明將機車停放於汽車停車格內違規或禁止停放？又告發單位台
    中市警察局第三分局勤工派出所如認異議人於舉發地點將機車停放於汽車停車格
    內，涉確實違規，當採勸阻作為，以免造成目的與手段錯誤。乃告發單位遲至四
    月間始通知異議人三月六日、十二日、十四日、二十五日涉違規（三月二十五日
    違規另案異議中），如此行政作為，有無重大瑕疵？復查異議人長久以來均將機
    車停放於舉發地點附近之汽車停車格內，直至收受本案三件告發通知單後始知涉
    違規，才另停他處。對於異議人慣久確信並不違規且足以構成信賴基礎之行為，
    具有習慣法之效力，豈能謂異議人之行為不適用「信賴保護原則」？為此請求將
    原裁定撤銷，並撤銷相對人之裁決處分。
五、本院查道路交通安全規則第二條第一款之「汽車」及道路交通管理處罰條例第三
    條第八款之車輛，固係包括機器腳踏車（即機車），惟道路交通安全規則第二條
    第二項規定同法條第一款所指汽車如本規則同一條文或相關條文就機器腳踏車另
    有規定者，係指除機器腳踏車以外四輪以上車輛。次查四輪以上車輛與機器腳踏
    車（即機車）之大小明顯有別，道路上之停車標線依上開車輛大小之不同；而有
    明顯不同之標線方式，本件異議人於前開時、地，將其所有重型機車違規停置汽
    車停車格內，違規事實明確。異議人徒憑以自己慣久確信並不違規且足以構成信
    賴基礎之行為，具有習慣法之效力，因習慣法則應以一般人所共信不害公益（或
    公共秩序）為要件，否則，亦難認為有習慣法的效力（參照最高法院十七年上字
    第六九一號判例）。本件異議人將其所有前揭重型機車停置於汽車停車格內，自
    屬有害於公益（即公共秩序），抗告意旨經詳核為無理由，應予駁回。
六、據上論結：應依道路交通案件處理辦法第二十六條，刑事訴訟法第四百十二條，
    裁定如主文。
中      華      民      國      九十二     年     七      月   二十九   日
                                臺灣高等法院臺中分院刑事第一庭
                                      審判長法  官  陳  紀  綱
                                            法  官  陳  登  源
                                            法  官  方  艤  駐
右正本證明與原本無異。
不得再抗告。
                                            書記官  江  玉  萍
中      華      民      國      九十二     年     七      月    三十    日
                                                                        Ｒ


司法院資訊處製作；財團法人民間司法改革基金會備份。
